【裁判字號】    99,上訴,110
【裁判日期】    990129
【裁判案由】    違反毒品危害防制條例
【裁判全文】
臺灣高等法院高雄分院刑事判決         99年度上訴字第110號
上  訴  人
即  被  告  甲○○
上列上訴人因違反毒品危害防制條例案件，不服臺灣高雄地方法
院98年度審訴字第4088號中華民國98年12月14日第一審判決（起
訴案號：臺灣高雄地方法院檢察署98年度毒偵字第4841、4921號
），提起上訴，本院判決如下：
     主  文
上訴駁回。
     理  由
一、按不服地方法院之第一審判決而上訴者，須提出上訴書狀，
    並應敘述具體理由，上訴書狀未敘述上訴理由者，應於上訴
    期間屆滿後20日內補提理由書於原審法院。逾期未補提者，
    原審法院應定期間先命補正。但上訴書狀已敘述理由，惟所
    敘述者非屬具體理由，則屬不符上訴之法定程式，由第二審
    法院以其上訴不合法律上程式，判決駁回，不生定期命補正
    之問題，刑事訴訟法第350 條第1 項、第361 條、第362 條
    、第367 條定有明文。
二、次按，上開所稱「上訴書狀應敘述具體理由」，係指須就不
    服之判決為具體之指摘而言，如僅泛稱原判決認事用法不當
    或採證違法、判決不公等，均非具體理由（法院辦理刑事訴
    訟案件應行注意事項第162點參照）；復按所謂具體理由，
    必係依據卷內既有訴訟資料或提出新事證，指摘或表明第一
    審判決有何採證認事、用法或量刑等足以影響判決本旨之不
    當或違法，而構成應予撤銷之具體事由，始克當之（例如：
    依憑證據法則具體指出所採證據何以不具證據能力，或依憑
    卷證資料，明確指出所為證據證明力之判斷如何違背經驗、
    論理法則）；倘僅泛言原判決認定事實錯誤、違背法令、量
    刑失之過重或輕縱，而未依上揭意旨指出具體事由，或形式
    上雖已指出具體事由，然該事由縱使屬實，亦不足以認為原
    判決有何不當或違法者（例如：對不具有調查必要性之證據
    ，法院未依聲請調查亦未說明理由，或援用證據不當，但除
    去該證據仍應為同一事實之認定），皆難謂係具體理由，俾
    與第二審上訴制度旨在請求第二審法院撤銷、變更第一審不
    當或違法之判決，以實現個案救濟之立法目的相契合，並節
    制濫行上訴」（最高法院97年度台上字第892號判決意旨參
    照）。是如上訴理由書狀並未依據卷內訴訟資料，具體指摘
    原判決認事用法有何違法或不當之情形，即屬上訴未敘述具
    體理由。
三、本件上訴人即被告甲○○（下稱被告）因犯施用第一級毒品
    共貳罪，累犯，經原審各判處有期徒刑壹年，定應執行有期
    徒刑壹年拾月在案。被告不服原判決，於上訴期間之98年12
    月28日提出上訴狀，上訴理由略以：「被告由於藥癮成性，
    未能根除，就被查獲二次之施用第一級毒品行為，係基於集
    合犯意甚明，原判決予以分論併罰，顯有違誤，警察盤查中
    未能查出上訴人身上有違禁品，上訴人為一直未能戒除藥癮
    所苦，乃自行交付員警第一級毒品海洛因1 包，是否符合自
    首要件，爰請撤銷改判」等語。
四、查刑法學理上所稱之「集合犯」，係指立法者所制定之犯罪
    構成要件中，本質上即預定有數個同種類行為而反覆實行之
    犯罪者而言。申言之，「集合犯」係一種犯罪構成要件類型
    ，立法者針對特定刑罰規範之構成要件，已預設該項犯罪本
    身係持續實行之複次行為，具備反覆、延續之行為特徵，而
    其個別行為具有獨立性而能單獨成罪，乃將之總括或擬制成
    一個犯罪構成要件之「集合犯」行為；此種犯罪以反覆實行
    為典型、常態之行為方式，具侵害法益之同一性（即侵害單
    一之法益），在刑法評價上為單數之構成要件行為，且行為
    人主觀上係出於單一或概括之犯意，因而僅包括的成立一罪
    （有學者諭為「法定的接續犯」）。其與一般所謂「接續犯
    」之區別，在於接續犯所適用之構成要件行為，並不具反覆
    實行之特質，非屬立法規範所定之構成要件類型，但因個案
    情節具有時間及空間之緊密關聯特性，故亦包括的論以一罪
    （學者諭為「自然的接續犯」）。故是否集合犯之判斷，在
    主觀上應視其反覆實行之行為是否出於行為人之一個單一或
    概括之決意而為，在客觀上則應斟酌法律規範之本來意涵、
    實現該犯罪目的之必要手段、社會生活經驗中該犯罪必然反
    覆實行之常態等事項，並秉持刑罰公平原則，加以判斷，俾
    與立法意旨相契合。（最高法院98年台上第3093號裁判意旨
    參照）。次查，刑法於九十四年二月二日修正公布，刪除第
    五十六條所定連續犯之規定，自九十五年七月一日施行。而
    基於概括犯意連續多次施用毒品之行為，於刑法修正刪除連
    續犯規定之前，均依連續犯論以一罪。而刑法第五十六條修
    正理由之說明略謂：「對繼續犯同一罪名之罪者，均適用連
    續犯之規定論處，不無鼓勵犯罪之嫌，亦使國家刑罰權之行
    使發生不合理之現象。」「基於連續犯原為數罪之本質及刑
    罰公平原則之考量，爰刪除有關連續犯之規定」等語，即係
    將本應各自獨立評價之數罪，回歸本來就應賦予複數法律效
    果之原貌。而所謂集合犯是指立法者所制定之犯罪構成要件
    中，本就預定有數個同種類之行為將反覆實行之犯罪而言，
    將各自實現犯罪構成要件之反覆多數行為，解釋為集合犯，
    而論以一罪。是以對於集合犯，必須從嚴解釋，以符合立法
    本旨。觀諸毒品危害防制條例所定之施用毒品罪之構成要件
    文義，實無從認定立法者本即預定該犯罪之本質，必有數個
    同種類行為而反覆實行之集合犯行，故施用毒品罪，難認係
    集合犯。職是，就刑法修正施行後多次施用毒品之犯行，採
    一罪一罰，始符合立法本旨（最高法院97年度台上字第1060
    號判決意旨參照）。本件被告所犯施用第一級毒品罪，立法
    者所制定之犯罪構成要件，既非集合犯之本質，且被告先後
    二次施用第一級毒品之時間，一則於98年7 月9 日下午9 時
    ，一則於98年7 月27日下午7 時，兩次之時間相隔18日之久
    ，而非密接反覆實施，施用毒品之方法，一則以針筒注射靜
    脈方式，一則摻入香菸點燃吸食煙霧方式，施用毒品之方法
    ，完全相異，而非同種類之方法行為，難認係基於集合犯意
    為之，被告此部分之上訴，殊非可採。至於，本件扣案之第
    一級毒品海洛因1 包，係警察於同年7 月29日17時許，在高
    雄市鼓山區○○○路與北斗街交岔路口處，因發現被告形跡
    可疑加予盤查，又發現其手臂佈滿針孔，懷疑被告有以靜脈
    注射方式施用毒品犯行，而調查詢問被告是否施用毒品時，
    被告始自其所騎腳踏車菜籃中取出該包海洛因交由警察查扣
    ，以上事實已詳載於被告之警詢筆錄，並有搜索扣押筆錄及
    扣押物品目錄表附卷可稽（見警卷第2 、5-7 頁），而被告
    經警採尿送驗，結果呈嗎啡陽性反應，此有高雄市立凱旋醫
    院98年7 月29日及98年8 月18日濫用藥物尿液檢驗報告各1
    份附卷可證，因而確認被告有施用第一級毒品海洛因之犯行
    。按對於未被發覺之罪，須主動自首而接受裁判者，始符合
    刑法第62條自首減輕之要件，本件既係警察已發現被告手臂
    佈滿針孔，懷疑被告有以靜脈注射方式施用毒品犯行，而調
    查詢問被告施用毒品之嫌疑時，被告始交出扣案之毒品海洛
    因1 小包，此與犯罪未被發覺前主動向警察報告，並接受裁
    判者不同，被告之行為，尚不符自首要件，其以此事由，上
    訴主張係自首云云，要非可採。
五、綜上所述，被告所提出之上訴理由，均非依據卷內既有訴訟
    資料或提出新事證，具體指摘原判決上開採證認事，有何足
    以影響判決本旨之不當或違法，而構成應予撤銷之具體事由
    ，徒以「其有毒癮，故係基於集合犯意而施用毒品，二次施
    用毒品非數罪，係其主動交出毒品海洛因1 包，此部分屬於
    自首」云云，而指摘原判決不當，請求撤銷改判，依據首揭
    說明，被告所提之前述上訴理由，核與刑事訴訟法第361 條
    第2 項所稱「具體理由」顯非相當，其上訴顯屬違背法律上
    之程式，應由本院依同法第367 條前段、第372 條規定，不
    經言詞辯論，判決如主文。
據上論斷，應依刑事訴訟法第367 條前段、第372 條，判決如主
文。
中    華    民    國    99    年    1    月     29   日
                刑事第五庭    審判長法  官  任森銓
                                    法  官  施柏宏
                                    法  官  鍾宗霖
以上正本證明與原本無異。
如不服本判決應於收受本判決後10日內向本院提出上訴書狀，其
未敘述上訴理由者，並得於提起上訴後10日內向本院補提理由書
狀（均須按他造當事人之人數附繕本）「切勿逕送上級法院」。
中    華    民    國    99    年    1     月    29    日
                                    書記官  邱麗莉

司法院資訊處製作；財團法人民間司法改革基金會備份。
